臺灣高等法院刑事判決　　　　96年度交上訴字第66號
上　訴　人　臺灣宜蘭地方法院檢察署檢察官
被　　　告　甲○○
上列上訴人因過失致死等案件，不服臺灣宜蘭地方法院95年度交
訴字第34號，中華民國96年2月16日第一審判決（起訴案號：臺
灣宜蘭地方法院檢察署95年度偵字第1210號、1259號），提起上
訴，本院判決如下：
    主  文
上訴駁回。
    事  實
一、甲○○任職於宏建交通股份有限公司（下稱宏建公司），擔
    任駕駛大貨車之司機工作，係從事駕駛業務之人。甲○○於
    民國95年2月20日受宏建公司之指派到宜蘭縣羅東鎮將已修
    理完畢之宏建公司所有車號GS—260號戊○○○○駛回花蓮
    縣和平鄉時，明知服用酒類已達不能安全駕駛動力交通工具
    之程度時，不得駕駛動力交通工具，竟於95年2月20日19、2
    0時許，中途在宜蘭縣南澳鄉武塔村某朋友住處內飲用米酒
    ，且於酒後注意力減低、反應能力變慢，已無安全駕駛動力
    交通工具能力之狀況下，仍執意於同日21時許，繼續駕駛GS
    —260號戊○○○○沿省道台九線往花蓮縣和平鄉方向行駛
    ，於同日21時40分許，行經省道台九線南下140.7公里處時
    ，甲○○本應注意汽車行駛時，駕駛人應注意車前狀況，隨
    時採取必要之安全措施，且於劃有分向限制線之路段，不得
    駛入來車車道內等，而依當時天候陰、柏油路面、路面無缺
    陷、路面無障礙物等狀況，並無不能注意之情事，竟因酒後
    注意力減低、反應能力變慢，而疏未注意車前狀況及採取必
    要之安全措施，且於擦撞右側護欄後，侵入對向車道，而逆
    向撞擊丁○○所駕駛、搭載乙○○之U9—2673號自小客貨車
    ，導致乙○○受有右臉及右前臂多處撕裂傷及擦傷、頭部外
    傷、右肩、右髖部、膝部及小腿擦傷、右眼鈍傷等傷害（業
    已撤回告訴，不另為不受理之判決，詳後述理由欄四所載）
    ；丁○○則受有頭部、胸部、腹部、四肢挫傷併骨折，引起
    多發性損傷併內出血，經送醫急救仍於95年2月21日4時許不
    治死亡。甲○○肇事後，於有偵查權限之機關及公務員發覺
    其業務過失致人於死之犯罪前，即向到場處理之警員自承肇
    事並自願接受裁判。嗣經警員於95年2月20日23時許，對甲○○實施呼氣酒精濃度測試，測得其呼氣中所含酒精濃度高
    達每公升1.23毫克，顯然其已不能安全駕駛動力交通工具。
二、案經丁○○之兄丙○○訴由臺灣宜蘭地方法院檢察署檢察官
    相驗後偵查起訴。
    理  由
壹、程序部分：
    本件被告所犯之罪，並非死刑、無期徒刑、最輕本刑為三年
    以上有期徒刑之罪，亦非高等法院管轄第一審案件，原審於
    準備程序進行中，被告先就被訴事實為有罪之陳述，經告知
    被告簡式審判程序之旨，並聽取檢察官、被告之意見後，合
    議庭裁定由受命法官進行簡式審判程序，是原審對本件之證
    據調查，依刑事訴訟法第273條之2規定，不受同法第159條
    第1項、第161條之2、第161條之3、第163條之1及第164條至
    第170條規定之限制。又按「被告以外之人於審判外之陳述
    ，雖不符前四條之規定，而經當事人於審判程序同意作為證
    據，法院審酌該言詞陳述或書面陳述作成時之情況，認為適
    當者，亦得為證據。」、「當事人、代理人或辯護人於法院
    調查證據時，知有第159條第1項不得為證據之情形，而未於
    言詞辯論終結前聲明異議者，視為有前項之同意。」，刑事
    訴訟法第159-5條定有明文。被告、公訴人於本院審理中對
    於本案卷內各項證據之證據能力均表示沒有意見，未於言詞
    辯論終結前聲明異議（見本院96年6月1日審判程序筆錄），
    依上開規定，有關證人於偵查中向檢察官所為之陳述，除顯
    有不可信之情況者外，或於司法警察官或司法警察調查中所
    為之陳述，法院審酌該言詞陳述或書面陳述作成時之情況，
    認為適當者，亦具有證據能力，合先敘明。
貳、實體部分：
一、認定犯罪事實所憑之證據及理由：
  (一)上揭犯罪事實，業據被告甲○○於警詢、檢察官偵訊及本院
    審理時坦承不諱，核與證人即被害人丁○○之兄丙○○指訴
    丁○○因車禍受傷不治死亡之情節、證人乙○○證述之車禍
    發生情節、證人徐金成證述之車禍發生情節，均相符合。復
    有道路交通事故現場圖、道路交通事故調查報告表、道路交
    通事故肇事人自首情形紀錄表、甲○○之酒精測定紀錄表、
    GS—260號戊○○○○行車執照、甲○○駕駛執照、刑法第1
    85條之3案件測試觀察紀錄表、舉發違反道路交通管理事件
    通知單、蘇澳榮民醫院診斷證明書各1件及車禍現場相片44
    張在卷可稽。而被害人丁○○確因本件車禍導致受有頭部、
    胸部、腹部、四肢挫傷併骨折，引起多發性損傷併內出血，
    經送醫急救，仍於95年2月21日4時許不治死亡等情，亦經臺
    灣宜蘭地方法院檢察署檢察官會同檢驗員相驗屬實，並製有
    相驗筆錄、相驗屍體證明書、驗斷書各1件及相驗照片11張
    附卷足憑。
  (二)按汽車駕駛人有飲用酒類後，其吐氣所含酒精濃度超過每公
    升0.25毫克情形者，不得駕車；汽車行駛時，駕駛人應注意
    車前狀況，並隨時採取必要之安全措施；汽車在劃有分向限
    制線之路段，不得駛入來車之車道內，道路交通安全規則第
    114條第2款、第94條第3項、第97條第1項第2款分別定有明
    文。被告甲○○為已考領駕駛執照之駕駛人，對此實難諉稱
    不知，其駕車行經肇事地點之省道台九線南下140.7公里處
    時，本應注意遵守上開規定，且依卷附前揭道路交通事故調
    查報告表所載，於事故當時為天候陰、柏油路面、路面無缺
    陷、路面無障礙物，並無不能注意之情事，被告竟仍執意於
    酒後呼氣中所含酒精濃度已高達每公升1.23毫克之情形下駕
    車上路，且因酒後注意力減低、反應能力變慢，而疏未注意
    車前狀況及採取必要之安全措施，以致擦撞右側護欄後，侵
    入對向車道，而於上開路段逆向撞擊被害人所駕駛之自小客
    貨車，肇致本件車禍發生，顯然其已不能安全駕駛動力交通
    工具，其駕駛行為亦顯有過失。而本件車禍經送臺灣省基宜
    區車輛行車事故鑑定委員會、臺灣省車輛行車事故覆議鑑定
    委員會鑑定肇事責任，其鑑定結果均認為「甲○○酒精濃度
    過量駕駛營大貨車打瞌睡未注意車前狀況，致擦撞路右護欄
    後駛越分向限制線入侵來車道，致與迎面陳車撞及，為肇事
    原因。丁○○駕駛自小客貨車無肇事原因。」，此有臺灣省
    基宜區車輛行車事故鑑定委員會基宜區950149案鑑定意見書
    、臺灣省車輛行車事故覆議鑑定委員會府覆議字第09501004
    28號函附卷可參。又被告之過失行為，復與被害人之死亡間
    ，具有相當因果關係。
  (三)綜上所述，足徵被告首揭自白確與事實相符，本件事證已臻
    明確，被告之犯行堪予認定，應依法論科。
二、論罪：
  (一)按95年7月1日修正生效施行之刑法第2條第1項規定「行為後
    法律有變更者，適用行為時之法律。但行為後之法律有利於
    行為人者，適用最有利於行為人之法律」，本件被告行為後
    ，刑法施行法第1條之1及刑法第185條之3、第276條、第33
    條、第62條、第51條業於95年7月1日修正生效施行，經查：
    1.被告行為後，論罪法條均未修正，但其所定之罰金刑部分
      ，94年2月2日修正公布之刑法第33條第5款規定，已將原
      罰金刑最低額度由銀元1元（相當於新臺幣3元），提高為
      新臺幣1千元以上，且以百元計之，並於95年7月1日施行
      ，比較新、舊法結果，應以行為時法律即修正前刑法第33
      條第5款規定有利於被告。又被告行為後，刑法施行法增
      訂第1條之1：「中華民國94年1月7日刑法修正施行後，刑
      法分則編所定罰金之貨幣單位為新臺幣。94年1月7日刑法
      修正時，刑法分則編未修正之條文定有罰金者，自94年1
      月7日刑法修正施行後，就其所定數額提高為30倍。但72
      年6月26日至94年1月7日新增或修正之條文，就其所定數
      額提高為3倍」，此條文已於95年7月1日施行。刑法第185
      條之3、第276條第2項所定罰金刑部分，因上開包裹式修
      正之規定，隨同修正，比較新舊法，因1銀元係以新臺幣3
      元計算，原銀元罰金刑與新法以新臺幣為計算單位提高3
      倍，其結果均無實質之差異。是以此等有關罰金刑之修正
      前後規定為比較，並無修正前規定對被告王明淦不利之情
      形，惟其罰金之最低數額較諸修正前為提高；比較新舊法
      之結果，修正後之規定，並未較有利於被告，自應適用被
      告行為時之罰金刑刑度相關規定。
    2.修正前刑法第62條本文規定「對於未發覺之罪自首而受裁
      判者，減輕其刑。」，關於自首係採「必減輕其刑」之規
      定。修正後同條前段則規定「對於未發覺之罪自首而受裁
      判者，得減輕其刑。」，關於自首已改採「得減輕其刑」
      之規定。是比較新舊法之結果，新法並非較有利於被告。
    3.修正前刑法第51條第5款規定：「數罪併罰，分別宣告其
      罪之刑，宣告多數有期徒刑者，於各刑中之最長期以上，
      各刑合併之刑期以下，定其刑期，但不得逾20年。」。修
      正後同條款則規定「數罪併罰，分別宣告其罪之刑，宣告
      多數有期徒刑者，於各刑中之最長期以上，各刑合併之刑
      期以下，定其刑期。但不得逾30年。」，是比較新舊法之
      結果，新法並非較有利於被告。
    4.綜合上開新舊法比較之結果，顯然新法並非較有利於被告
      ，依前揭刑法第2條第1項規定，本件即應適用行為時法即
      95年7月1日修正生效施行前之刑法規定，先予敘明。
  (二)所犯法條：
　　1.被告甲○○酒後明知已無安全駕駛動力交通工具之能力，
  　　竟仍駕駛戊○○○○上路，核其此部分所為，係犯95年7
    　月1日修正生效前刑法第185條之3之服用酒類不能安全駕
      駛動力交通工具而駕駛罪。另被告任職於宏建公司，擔任
    　駕駛大貨車之司機工作，係從事駕駛業務之人，被告受指
      派將宏建公司所有車號GS—260號戊○○○○駛回花蓮縣
      和平鄉時，於酒後已無安全駕駛動力交通工具能力之情形
      下，仍駕車上路，且因酒後注意力減低、反應能力變慢，
      而疏未注意車前狀況及採取必要之安全措施，以致擦撞右
      側護欄後，侵入對向車道，而逆向撞擊被害人所駕駛之自
      小客貨車，造成被害人傷重不治死亡，核其此部分所為，
      係犯95年7月1日修正生效前刑法第276條第2項之業務上過
      失致人於死罪。
    2.又被告於飲酒後，呼氣中酒精濃度高達每公升1.23毫克之
      酒醉狀態下，駕車肇事，因而致人死亡，致須負刑事責任
      ，應依道路交通管理處罰條例第86條第1項之規定，就上
      開業務上過失致人於死罪之部分，加重其刑。
  　3.另被告於車禍發生後，於有偵查權限之機關及公務員發覺
    　其業務上過失致人於死之犯罪前即主動向到場處理之員警
      自承肇事並自願接受裁判之事實，業據被告於本院審理時
      陳明在卷，並有宜蘭縣警察局蘇澳分局道路交通事故肇事
      人自首情形紀錄表1件附卷可參，是被告已符自首之要件
      ，應依95年7月1日修正生效前刑法第62條前段之規定減輕
      其所犯業務上過失致人於死罪之刑，並與前揭加重部分，
      先加後減之。
  　4.被告所犯前揭二罪間，犯意各別，行為互殊，應予分論併
    　罰。
三、維持原判決及駁回上訴之理由：
    原審認被告罪證明確，適用道路交通管理處罰條例第86條第
    1項，現行刑法第2條第1項前段，刑法第185條之3、第276條
　　第2項（原審載「95年7月1日修正生效前」為贅語）、95年7
  　月1日修正生效前刑法第62條前段、第51條第5款，罰金罰鍰
    提高標準條例第1條前段規定，並審酌被告之品行、智識程
    度；刑法增訂第185條之3服用酒類，不能安全駕駛動力交通
    工具而駕駛罪之立法目的，乃在促使駕駛人保持清晰、正常
    之判斷、反應能力，減低交通事故之發生，以保障整體用路
    人之生命、身體、財產法益，被告之所為，除無視交通安全
    規則所科予之注意義務外，更嚴重悖離上開法條之立法政策
    目的，且導致被害人死亡，犯罪情節匪淺；被告就本件車禍
    之發生另有疏未注意車前狀況及採取必要之安全措施，且於
    劃有分向限制線之路段，駛入來車車道內之過失，其過失程
    度之輕重；犯後已坦承犯行，然迄未死者家屬達成和解之犯
    後態度及被害人因本件車禍而死亡等一切情狀，分別量處如
    主文所示之刑，就服用酒類，不能安全駕駛動力交通工具而
    駕駛部分，量處有期徒刑陸月。就從事業務之人，因業務上
　　之過失致人於死部分，量處有期徒刑壹年。並定其應執行之
  　刑有期徒刑壹年肆月。復以被訴業務上過失傷害罪部份，據
    告訴人乙○○具狀撤回告訴不另為不受理判決之諭知（詳下
    述），經核認事用法，並無違誤，量刑亦屬妥當。檢察官循
    告訴人請求上訴意旨以：被告甲○○跟伊的老闆都沒有跟告
    訴人和解，沒有和解誠意或打電話來關心，被告甲○○也不
    應該喝酒開車，原審量刑過輕云云，惟原審已綜核全部卷證
    資料，詳加斟酌論斷，敘明其所憑之證據及認定之理由，俱
    有卷存之證據資料可資覆按。上訴意旨置原判決之論敘於不
    顧，徒對原審自由裁量之職權行使及於判決無影響事項，任
    意指摘，本件上訴為無理由，應予駁回。
四、公訴意旨另以：被告甲○○於95年2月20日酒後駕駛GS—260
    號戊○○○○逆向撞擊丁○○所駕駛之U9—2673號自小客貨
    車時，亦導致丁○○車上所搭載之乙○○受有右臉及右前臂
    多處撕裂傷及擦傷、頭部外傷、右肩、右髖部、膝部及小腿
    擦傷、右眼鈍傷等傷害，因認被告甲○○另涉犯刑法第284
    條第2項前段之業務上過失傷害罪嫌。惟按告訴乃論之罪，
    告訴人於第一審辯論終結前得撤回其告訴；告訴經撤回者，
    應諭知不受理之判決，刑事訴訟法第238條第1項、第303條
    第3款分別定有明文。查本件告訴人乙○○告訴被告甲○○
    業務上過失傷害案件，起訴書認被告甲○○此部分係觸犯刑
    法第284條第2項前段之罪，依同法第287條前段規定，須告
    訴乃論。茲據告訴人乙○○具狀撤回告訴，此有刑事撤回告
    訴聲請狀1紙在卷可按，依照首開說明，本應就此部分為不
    受理之判決，惟因公訴人認為此部分若成立犯罪，與前揭經
    論罪科刑之業務上過失致人於死罪間，有想像競合之裁判上
    一罪關係，爰不另為不受理判決之諭知。
參、適用法律：
據上論斷，應依刑事訴訟法第368條，判決如主文。
本案經檢察官呂丁旺到庭執行職務。
中　　華　　民　　國　　96　　年　　6 　　月　　22　　日
　　　　　　　　　刑事第十八庭審判長法　官  溫耀源
　　　　　　　　　　　　　　　　　  法　官  陳健順
　　　　　　　　　　　　　　　　　  法　官  邱同印
以上正本證明與原本無異。
業務上之過失致死部分，如不服本判決，應於收受送達後十日內
向本院提出上訴書狀，其未敘述上訴之理由者並得於提起上訴後
十日內向本院補提理由書（均須按他造當事人之人數附繕本）。
其他部分，不得上訴。
                                    書記官  莊昭樹
中　　華　　民　　國　　96　　年　　6 　　月　　22　　日
附錄：本案論罪科刑法條全文
中華民國刑法第185條之3
服用毒品、麻醉藥品、酒類或其他相類之物，不能安全駕駛動力
交通工具而駕駛者，處1年以下有期徒刑、拘役或3萬元以下罰金
。
中華民國刑法第276條第2項
從事業務之人，因業務上之過失犯前項之罪者，處5年以下有期
徒刑或拘役，得併科3千元以下罰金。
